臺灣臺南地方法院民事判決　　　　　　100年度家訴字第193號
原　　　告　台新國際商業銀行股份有限公司
法定代理人　蔡榮棟
訴訟代理人　張明賢
被　　　告　黃宗宏
　　　　　　黃林貴雀
上列當事人間請求宣告改用分別財產制事件，本院於民國100年7
月15日言詞辯論終結，判決如下：
    主      文
被告黃宗宏與被告黃林貴雀應改用夫妻分別財產制。
訴訟費用新臺幣仟元由被告負擔。
    事實及理由
一、原告主張：
  (一)被告二人現婚姻關係存續中，其等婚後未向法院辦理夫妻分
    別財產制契約登記，被告黃宗宏前積欠原告票款新臺幣 (下
    同)420,000元，及自民國93年3月26日起至清償日止按年利
    率百分之15計算之利息，迄今未清償，經原告數次催索，被
    告黃宗宏均置之不理，拒不償還前開債務，原告乃聲請對被
    告黃宗宏強制執行，惟執行無效並發還鈞院94年9月24日南
    院慶94執良字第36622號債權憑證；原告另向國稅局調閱被
    告黃宗宏於99年度之財產所得資料，發現被告黃宗宏名下無
    可供執行受償之財產。
  (二)按夫妻未以契約訂立夫妻財產制者，除本法另有規定外，以
    法定財產制，為其夫妻財產制，民法第1005條定有明文；又
    債權人對於夫妻一方之財產已為扣押，而未得受清償時，法
    院因債權人之聲請，得宣告改用分別財產制，民法第1011條
    定有明文，所謂未得受清償，包括全無可扣押之物或扣押之
    物數量不足，及所扣押之財產不足清償該為扣押之債權人債
    權等情形，最高法院89年度台上字第854號判決意旨足資參
    照。本件被告二人婚姻關係現仍存續中，且未以契約訂定夫
    妻財產制，是被告二人間之夫妻財產制自為法定財產制，被
    告黃宗宏之財產既不足清償所欠原告債務，原告自得依民法
    第1011條之規定提起本件訴訟。
  (三)聲明：如主文所示。
二、被告黃宗宏辯以：房子在購買時原即登記在被告黃林貴雀名
    下，並非登記為被告二人共有；另被告黃林貴雀則辯以：房
    子是被告黃林貴雀獨自購得，原告之主張對其很不公平，因
    被告黃宗宏對房屋根本未出力，且這是被告黃宗宏之債務，
    與被告黃林貴雀無關等語；並均聲明：原告之訴駁回。
三、得心證之理由：
  (一)按夫妻未以契約訂立夫妻財產制者，除本法另有規定外，以
    法定財產制為其夫妻財產制，民法第1005條定有明文；次按
    債權人對於夫妻一方之財產已為扣押，而未得受清償時，法
    院因債權人之聲請，得宣告改用分別財產制，民法第1011條
    亦規定甚明。而所謂未得受清償，包括全無可扣押之物或所
    扣押之物數量不足及所扣押之財產不足清償該為扣押之債權
    人債權等情形，最高法院89年度台上字第854號判決可資參
    照。此法條立法意旨，乃為貫徹物權法定主義及保護交易安
    全，同時避免夫妻藉登記夫妻財產制之方式，逃避債權人之
    強制執行。
  (二)原告主張被告黃宗宏、黃林貴雀為夫妻，婚姻關係仍存續中
    ，婚後並未辦理夫妻財產制登記，應以法定財產制為夫妻財
    產制，此據原告提出戶籍謄本、司法院夫妻財產登記資料網
    路查詢結果單各1件為證，此一事實堪以認定。原告次主張
    被告黃宗宏積欠伊票款債務，前經伊聲請本院對被告黃宗宏
    強制執行，惟執行無效並發還本院94年9月24日南院慶94執
    良字第36622號債權憑證，及被告黃宗宏財產不足清償所欠
    債務等事實，亦據提出本院94年9月24日南院慶94執良字第
    36622號債權憑證、被告黃宗宏於99年度之財產所得調件明
    細表各1件為證，且參本院依職權調閱被告黃宗宏之稅務電
    子閘門財產所得調件明細表資料，被告黃宗宏於99年度無所
    得資料，名下財產僅汽車一輛，總額0元；綜此，堪信原告
    之主張為真實。
  (三)被告黃宗宏固辯稱房子在購買時原即登記在被告黃林貴雀名
    下，並非登記為被告二人共有等語，而被告黃林貴雀亦辯稱
    房子是其獨自購得，原告之主張對其很不公平，因被告黃宗
    宏對房屋根本未出力，且這是被告黃宗宏之債務，與被告黃
    林貴雀無關等語；惟查原告就伊對於被告黃宗宏之債權，業
    經聲請強制執行，全未受償，而獲本院核發94執良字第3662
    2號債權憑證在案，揆諸前開民法第1011條規定及最高法院
    89年度台上字第854號判決意旨，原告訴請宣告被告二人改
    用分別財產制，即屬有據；且按法定財產制關係消滅時，夫
    或妻現存之婚後財產，扣除婚姻關係存續所負債務後，如有
    剩餘，其雙方剩餘財產之差額，應平均分配。民法第1030條
    之1第1項前段定有明文，本件被告黃宗宏與被告黃林貴雀如
    經法院判決宣告應改用夫妻分別財產制確定，被告二人間之
    法定夫妻財產制關係將歸於消滅，而有上開民法第1030條之
    1規定之適用，屆時被告黃宗宏能否請求夫妻剩餘財產分配
    及其分配數額為何，此乃被告二人將來分配夫妻剩餘財產時
    始應審酌者，要與本件原告之請求無涉，是被告二人所辯上
    情，縱令屬實，亦與本件原告之訴無涉，併予敘明。
  (四)綜上，原告前曾獲本院94年9月24日南院慶94執良字第36622
    號債權憑證，計被告黃宗宏迄今尚積欠原告420,000元，及
    自93年3月26日起至清償日止按年利率百分之15計算之利息
    ，然因被告黃宗宏名下無財產及所得可供扣押執行，已如前
    所認定，從而原告依民法第1011條規定，訴請宣告被告二人
    之夫妻財產制應改用分別財產制，洵屬有據，應予准許。
四、據上論結：本件原告之訴為有理由，依民事訴訟法第78條、
    第85條第1項前段、第87條第1項，判決如主文。
中    華    民    國   100    年    7    月    29    日
                      家事法庭   法  官  林富郎
以上正本係照原本作成。
如對本判決上訴，須於收受判決正本送達後20日內向本院提出上
訴狀，並繳納上訴費及附具繕本。
中    華    民    國   100    年    7    月    29    日
                                 書記官  劉毓如